ACORDAO-COMPLETO-2545994

ACÓRDÃO 4479/2022 ATA 27/2022 - PRIMEIRA CÂMARA

VISTA, relatada e discutida esta tomada de contas especial instaurada pelo Ministério do Turismo contra Eglaciene Maria Alencar de Andrade e o Instituto de Desenvolvimento Econômico e Social em face da ausência de comprovação da correta aplicação dos recursos do Convênio 01858/2009 (Siafi 728.334) , por meio do qual foram repassados R$ 250.000,00, em 26/2/2010, para realização do evento denominado "Festival do Riso".
ACORDAM os Ministros do Tribunal de Contas da União, reunidos em sessão da 1ª Câmara, ante as razões expostas pelo Relator e com fundamento nos arts. 1º, inciso I; 16, inciso III, alíneas "b" e "c"; 19; 23, inciso III; 26; 28, inciso II; e 57 da Lei 8.443/1992 e nos arts. 1º, inciso I; 209, inciso III; 210; 214, inciso III, alínea "a"; art. 217, §§ 1º e 2º; e 267 do Regimento Interno, em:
9.1. rejeitar as alegações de defesa do Instituto de Desenvolvimento Econômico e Social e de Eglaciene Maria Alencar de Andrade;
9.2. julgar irregulares suas contas;
9.3. condená-los em solidariedade ao recolhimento ao Tesouro Nacional de R$ 250.000,00 (duzentos e cinquenta mil reais) , atualizados monetariamente e acrescidos de juros de mora a partir de 26/2/2010, na forma da legislação em vigor;
9.4. autorizar a cobrança judicial das dívidas, caso não atendidas as notificações;
9.5. autorizar, se requerido, o parcelamento das dívidas em até 36 (trinta e seis) parcelas mensais sucessivas, com incidência, sobre cada parcela corrigida monetariamente, dos correspondentes juros de mora, no caso dos débitos, na forma da legislação em vigor;
9.6. alertar aos responsáveis que o inadimplemento de qualquer parcela acarretará vencimento antecipado do saldo devedor;
9.7. fixar prazos de 15 (quinze) dias para comprovação a este Tribunal do recolhimento integral das quantias acima indicadas ou, em caso de parcelamento, da primeira quota, e de 30 (trinta) , a contar da quota anterior, do recolhimento das demais parcelas;
9.8. encaminhar cópia deste Acórdão aos responsáveis, ao Ministério do Turismo e ao Procurador-Chefe da Procuradoria da República no Estado do Ceará, com a informação de que a íntegra do Relatório e do Voto que o fundamentam está disponível no endereço eletrônico www.tcu.gov.br/acordaos.

Tomada de contas especial instaurada pelo Ministério do Turismo em face da ausência de comprovação da correta aplicação de recursos de convênio destinado à realização de evento festivo.

Primeira Câmara

Ministério do Turismo

3. Responsáveis: Eglaciene Maria Alencar de Andrade (XXX.703.533-XX); Instituto de Desenvolvimento Econômico e Social - Indes (07.258.970/0001-30)

13.1. Ministros presentes: Walton Alencar Rodrigues (Presidente), Benjamin Zymler, Vital do Rêgo e Jorge Oliveira (Relator).
13.2. Ministros-Substitutos presentes: Augusto Sherman Cavalcanti e Weder de Oliveira.

JORGE OLIVEIRA

Inicio este relatório com a transcrição da instrução produzida na Secretaria de Controle Externo de Tomada de Contas Especial - SecexTCE, endossada pelo corpo dirigente daquela unidade técnica (peças 85/87) :
"INTRODUÇÃO
Examina-se tomada de contas especial (TCE) instaurada pelo Ministério do Turismo (MTur) , em desfavor de Eglaciene Maria Alencar de Andrade (CPF: XXX.703.533-XX) e Instituto de Desenvolvimento Econômico e Social - Indes (CNPJ: 07.258.970/0001-30) , decorrente da não comprovação da regular aplicação dos recursos repassados pela União realizadas por meio do Convênio 01858/2009 (peça 5) , Siafi 728334, tendo por objeto o evento denominado 'Festival do Riso'.
HISTÓRICO
Em 30/7/2019, com fundamento na IN/TCU 71/2012, alterada pela IN/TCU 76/2016 e DN/TCU 155/2016, o dirigente do Ministério do Turismo autorizou a instauração da tomada de contas especial (peça 49) . O processo foi registrado no sistema e-TCE como número 527/2020.
O Convênio 01858/2009, Siafi 728334, foi firmado no valor de R$ 277.000,00, dos quais R$ 250.000,00 à conta do concedente e R$ 27.000,00 referentes à contrapartida do convenente. Teve vigência de 30/12/2009 a 20/5/2010, com prazo para apresentação da prestação de contas expirado em 21/6/2010. 
Os repasses efetivos da União totalizaram R$ 250.000,00 (peça 9) , depositados na conta específica do convênio em 26/2/2010 (peça 20) .
A prestação de contas e complementações enviadas foram analisadas por meio dos documentos constantes nas peças 30, 38, 43 e 44. Houve verificação in loco por parte do MTur (peça 29) .
O fundamento para a instauração da TCE, conforme consignado na matriz de responsabilização elaborada pelo tomador de contas, foi a constatação das seguintes irregularidades:
- Não comprovação da execução física e/ou financeira do objeto do convênio.
- Ausência de comprovação de pagamento ao beneficiário.
Os responsáveis arrolados na fase interna foram devidamente comunicados e, diante da ausência de justificativas suficientes para elidir as irregularidades e da não devolução dos recursos, instaurou-se a tomada de contas especial.
No relatório (peça 56) , o tomador de contas concluiu que o prejuízo importaria no valor original de R$ 250.000,00, imputando-se a responsabilidade ao Instituto de Desenvolvimento Econômico e Social - Indes, na condição de convenente, e Eglaciene Maria Alencar de Andrade, na condição de gestora dos recursos no período de 26/2/2009 a 27/2/2011.
Em 31/8/2020, a Controladoria-Geral da União emitiu o relatório de auditoria (peça 59) , em concordância com o relatório do tomador de contas. O certificado de auditoria e o parecer do dirigente do órgão de controle interno concluíram pela irregularidade das presentes contas (peças 60 e 61) .
Em 14/9/2020, o ministro responsável pela área atestou haver tomado conhecimento das conclusões contidas no relatório e certificado de auditoria, bem como do parecer conclusivo do dirigente do órgão de controle interno, manifestando-se pela irregularidade das contas, e determinou o encaminhamento do processo ao Tribunal de Contas da União (peça 62) .
Na instrução inicial (peça 67) , analisando-se os documentos nos autos, concluiu-se pela necessidade de citação dos responsáveis em razão das seguintes irregularidades: 
Irregularidade 1: não comprovação da execução física do objeto do convênio.
Evidências da irregularidade: documentos técnicos presentes nas peças 29 e 43.
Normas infringidas: Art. 37, caput, c/c o art. 70, parágrafo único, da Constituição Federal de 1988; art. 93, do Decreto-lei 200, de 25 de fevereiro de 1967; art. 50, §3º, da Portaria Interministerial 127/2008, e Termo do Convênio, cláusula décima terceira. 
Débito relacionado aos responsáveis Eglaciene Maria Alencar de Andrade (CPF: XXX.703.533-XX) e Instituto de Desenvolvimento Econômico e Social - Indes (CNPJ: 07.258.970/0001-30) :
	Data de ocorrência
	Valor histórico (R$) 

	26/2/2010
	6.443,85

Cofre credor: Tesouro Nacional.
Responsáveis: Eglaciene Maria Alencar de Andrade (CPF: XXX.703.533-XX) e Instituto de Desenvolvimento Econômico e Social - Indes (CNPJ: 07.258.970/0001-30) 
	Condutas: não comprovar a execução de todos os itens previstos no plano de trabalho do convênio.
	Nexo de causalidade: a não apresentação de documentos que comprovassem a execução de todos os itens previstos no plano de trabalho resultou na presunção de dano ao erário.
	Culpabilidade: não há excludentes de ilicitude, de culpabilidade e de punibilidade; é razoável supor que o administrador responsável pela pessoa jurídica tinha consciência da ilicitude de sua conduta; era exigível conduta diversa da praticada, qual seja, comprovar por meio de documentos a efetiva execução física de todos os itens previstos no plano de trabalho.
Encaminhamento: citação.
Irregularidade 2: não comprovação da execução financeira do objeto do convênio.
Evidências da irregularidade: documentos técnicos presentes nas peças 19, 20 e 44.
Normas infringidas: art. 37, caput, c/c o art. 70, parágrafo único, da Constituição Federal de 1988; art. 93, do Decreto-lei 200, de 25 de fevereiro de 1967; art. 50, § 3º, da Portaria Interministerial 127/2008, e Termo do Convênio, cláusula sétima.
Débito relacionado aos responsáveis Eglaciene Maria Alencar de Andrade (CPF: XXX.703.533-XX) e Instituto de Desenvolvimento Econômico e Social - Indes (CNPJ: 07.258.970/0001-30) :
	Data de ocorrência
	Valor histórico (R$) 

	26/2/2010
	250.000,00

Cofre credor: Tesouro Nacional.
Responsáveis: Eglaciene Maria Alencar de Andrade (CPF: XXX.703.533-XX) e Instituto de Desenvolvimento Econômico e Social - Indes (CNPJ: 07.258.970/0001-30) .
	Condutas: sacar a integralidade dos dinheiros depositados na conta específica do ajuste, em infração aos termos estabelecidos no convênio.
	Nexo de causalidade: os saques em espécie da conta específica do ajuste impedem estabelecer o necessário nexo entre valores geridos e despesas alegadas.
	Culpabilidade: não há excludentes de ilicitude, de culpabilidade e de punibilidade; é razoável supor que o administrador responsável pela pessoa jurídica tinha consciência da ilicitude de sua conduta; era exigível conduta diversa da praticada, qual seja, comprovar por meio de documentos bancários hábeis a efetiva execução financeira os itens previstos no plano de trabalho.
Encaminhamento: citação.
Em cumprimento ao pronunciamento da unidade (peça 69) , foram efetuadas citações dos responsáveis conforme delineado adiante:
 Eglaciene Maria Alencar de Andrade:
	Comunicação: Ofício 66356/2021 - Seproc (peça 74) 
Data da Expedição: 6/12/2021
Data da Ciência: 13/12/2021 (peça 76) 
Observação: Ofício enviado para o endereço do responsável, conforme pesquisa na base de dados da Receita Federal do Brasil, custodiada pelo TCU (peça 71) .
Fim do prazo para a defesa: 28/12/2021
	
	Comunicação: Ofício 66357/2021 - Seproc (peça 73) 
Data da Expedição: 6/12/2021
Data da Ciência: 13/12/2021 (peça 77) 
Observação: Ofício enviado para o endereço do responsável, conforme pesquisa na base de dados do Renach, custodiada pelo TCU (peça 71) .
Fim do prazo para a defesa: 28/12/2021
	
 Instituto de Desenvolvimento Econômico e Social - Indes:
	Comunicação: Ofício 66358/2021 - Seproc (peça 72) 
Data da Expedição: 6/12/2021
Data da Ciência: 13/12/2021 (peça 75) 
Observação: Ofício enviado para o endereço do responsável, conforme pesquisa na base de dados da Receita Federal do Brasil, custodiada pelo TCU (peça 71) .
Fim do prazo para a defesa: 28/12/2021
	
Conforme Despacho de Conclusão das Comunicações Processuais (peça 84) , as providências inerentes às comunicações processuais foram concluídas.
Regularmente notificados, os responsáveis Eglaciene Maria Alencar de Andrade e Instituto de Desenvolvimento Econômico e Social - Indes compareceram aos autos, constituíram procuradores (peças 79-80) , solicitaram dilação de prazo (peças 78 e 81) e trouxeram suas alegações de defesa (peças 82-83) , as quais serão objeto de exame adiante, na seção Exame Técnico.
ANÁLISE DOS PRESSUPOSTOS DE PROCEDIBILIDADE DA IN/TCU 71/2012
Avaliação de Viabilidade do Exercício do Contraditório e Ampla Defesa
Verifica-se que não houve o transcurso de mais de dez anos desde o fato gerador sem que tenha havido a notificação dos responsáveis pela autoridade administrativa federal competente (art. 6º, inciso II, c/c art. 19 da IN/TCU 71/2012, modificada pela IN/TCU 76/2016) , uma vez que o fato gerador da irregularidade sancionada ocorreu em 26/2/2010, e os responsáveis foram notificados sobre as irregularidades pela autoridade administrativa competente conforme abaixo:
	- Eglaciene Maria Alencar de Andrade, por meio do ofício acostado à peça 46, recebido em 17/5/2019, conforme AR à peça 47.
	- Instituto de Desenvolvimento Econômico e Social - Indes, por meio do ofício acostado à peça 45, recebido em 16/5/2019, conforme AR à peça 48.
Valor de Constituição da TCE 	
Verifica-se, ainda, que o valor atualizado do débito apurado (sem juros) em 1/1/2017 é de R$ 392.775,00, portanto superior ao limite mínimo de R$ 100.000,00, na forma estabelecida conforme os arts. 6º, inciso I, e 19 da IN/TCU 71/2012, modificada pela IN/TCU 76/2016.
OUTROS PROCESSOS/DÉBITOS NOS SISTEMAS DO TCU COM OS MESMOS RESPONSÁVEIS
Informa-se que foram encontrados processos no Tribunal com os mesmos responsáveis:
	Responsável
	Processos

	Instituto de Desenvolvimento Econômico e Social - Indes
	- Processo 007.225/2020-2, TCE, aberto: não comprovação da regular aplicação dos recursos repassados por força do Convênio 00529/2010 (Siafi 736106) , firmado com o Ministério do Turismo, tendo por objeto o evento Arraiá 2010 de Fronteiras/PI (nº da TCE no sistema: 1995/2018) ;
- Processo 019.216/2016-5, TCE, aberto: não consecução dos objetivos pactuados do convênio nº 435/2010 (Siafi 734948) , firmado com o Ministério do Turismo.

Informa-se também a presença de débito imputável aos responsáveis no banco de débitos existente no sistema e-TCE:
	Responsável
	Débitos 

	Eglaciene Maria Alencar de Andrade
	929/2021 (R$ 49.919,41) - dano inferior ao limite de instauração da TCE cadastrado.

	Instituto de Desenvolvimento Econômico e Social - Indes
	
A tomada de contas especial está, assim, devidamente constituída e em condição de ser instruída.
EXAME TÉCNICO
Inicia-se, a partir desse ponto, o exame das alegações de defesa prestadas em conjunto pelos responsáveis Eglaciene Maria Alencar de Andrade e Instituto de Desenvolvimento Econômico e Social - Indes (peças 82-83) .
Preliminar de prescrição
Após sumarizar os eventos presentes nos autos, a defesa trazida pelos responsáveis se inicia aduzindo a ocorrência da prescrição da pretensão punitiva. 
Sustenta que instrução presente nos autos reconhece a ocorrência da prescrição da pretensão punitiva, haja vista que as citações que lhe foram endereçadas ocorreram após quase 12 (doze) anos após a execução do convênio e o repasse de verbas, prazo superior aos 10 (dez) anos fixados pelo artigo 205 do Código Civil, situação que se amolda ao deliberado por este TCU ao apreciar incidente de uniformização de jurisprudência relativo à questão (Acórdão 1441/2016-TCU-Plenário) .
Exame
Deve-se esclarecer, inicialmente, que a prescrição até então examinada nos autos é relativa ao poder sancionatório deste Tribunal, não atingindo a pretensão quanto ao ressarcimento de eventuais danos sofridos pelo erário.
Acerca do tema, o Supremo Tribunal Federal - STF, ao apreciar o Recurso Extraordinário - RE 636.886, fixou a tese, com repercussão geral reconhecida, de que 'é prescritível a pretensão de ressarcimento ao erário fundada em decisão de Tribunal de Contas' (Tema 899) . Em que pese o questionamento acerca da abrangência da tese ali firmada, confirmada em sede de embargos declaratórios apreciados em agosto de 2021, no sentido de que se circunscreveria apenas ao processo de execução da condenação imposta pelo TCU (ou seja, inaplicável à pretensão de ressarcimento exercida no processo "conhecimento" da TCE) , verifica-se que o STF, por meio de decisões prolatadas pelas suas duas turmas, tem decidido de forma reiterada que se aplica o prazo prescricional de 5 anos previsto na Lei 9.873/1999 às pretensões sancionatória e ressarcitória a cargo do Tribunal de Contas da União.
Seja por aplicação direta ou por analogia, a orientação sufragada é no sentido de que o prazo de 5 anos é compatível com a tese de que a ação e a execução prescrevem no mesmo prazo (Súmula 150 do STF) , bem como com o fato de que a Lei 9.873/1999, regulamentadora do exercício de ação punitiva pela Administração Pública Federal, direta e indireta, regeria integralmente a prescrição no âmbito do TCU. Quanto a este último aspecto, o Ministro Luís Roberto Barroso, no voto exarado no julgamento do MS 32.201, embora tenha advertido que a atuação do TCU, em sua acepção clássica, não se qualifica como exercício do poder de polícia, ressaltou que a Lei 9.873/1999 assumiria vocação regulatória geral da prescrição do exercício da competência sancionadora da Administração Pública, sendo sua disciplina aplicável a qualquer ação punitiva da Administração Pública Federal, exceto àquelas esferas em que exista regulamentação específica. Ademais, em virtude da autonomia científica do Direito Administrativo, não haveria razão plausível para suprimir a omissão da Lei Orgânica do Tribunal de Contas da União, no tocante ao estabelecimento de um prazo prescricional próprio, valendo-se das normas de direito civil, e não das de direito administrativo.
Menciona-se alguns julgados que evidenciam o entendimento predominante do STF:
	Ementa: AGRAVO REGIMENTAL EM MANDADO DE SEGURANÇA. TOMADA DE CONTAS ESPECIAL. TRIBUNAL DE CONTAS DA UNIÃO. CONDENAÇÃO A RESSARCIMENTO AO ERÁRIO. PRESCRIÇÃO. MARCO INTERRUPTIVO. ART. 2°, II, DA LEI 9.873/1999. ATO INEQUÍVOCO DE APURAÇÃO DO FATO. DISCUSSÃO. DIREITO LÍQUIDO E CERTO. DEMONSTRAÇÃO. INOCORRÊNCIA. SUBSISTÊNCIA DA DECISÃO AGRAVADA. AGRAVO A QUE SE NEGA PROVIMENTO. I - As razões do agravo regimental são inaptas para desconstituir os fundamentos da decisão agravada, que, por isso, se mantêm hígidos. II - Aplicando-se a regulamentação da Lei 9.873/1999 ao caso concreto, observa-se que a pretensão sancionatória do TCU, em relação aos atos praticados pelo impetrante, levando-se em consideração a ocorrência de 5 causas interruptivas da prescrição, não teria sido fulminada pelo decurso do tempo. III - A pretensão do recorrente, fundada na discussão sobre os fatos apontados como marcos interruptivos da prescrição da pretensão punitiva da Administração Pública, refoge aos estreitos limites do mandamus, ante a ausência de liquidez e certeza do direito pleiteado. IV - Agravo regimental a que se nega provimento.MS 36067 ED-AgR. Órgão julgador: Segunda Turma. Relator (a) : Min. RICARDO LEWANDOWSKI. Julgamento: 18/10/2019.
	Ementa: AGRAVO REGIMENTAL EM RECLAMAÇÃO. TRIBUNAL DE CONTAS DA UNIÃO. TOMADA DE CONTA ESPECIAL. PRESCRIÇÃO DA PRETENSÃO PUNITIVA. RECONHECIDA EM DECISÃO DO SUPREMO TRIBUNAL FEDERAL. PRESCRITIBILIDADE DO RESSARCIMENTO AO ERÁRIO FUNDADA EM DECISÃO DE TRIBUNAL DE CONTAS. AÇÃO DE IMPROBIDADE ADMINISTRATIVA COM PEDIDO DE RESSARCIMENTO JÁ EM CURSO. AGRAVO REGIMENTAL A QUE SE NEGA PROVIMENTO. I - O acórdão do TCU determinou a formação de processo administrativo para avaliarem, efetivamente, a eventual responsabilização do agravado para o ressarcimento do dano ao erário, contrariando, assim, autoridade desta Corte no MS 35.512/DF, uma vez que houve a concessão da segurança para declarar a ocorrência da prescrição da pretensão punitiva do TCU em relação às infrações imputadas a ele, destacando-se que a União poderia perseguir os valores referentes ao ressarcimento dos danos na esfera judicial. II - Agravo regimental a que se nega provimento. (Rcl 39497 AgR. Órgão julgador: Segunda Turma. Relator (a) : Min. RICARDO LEWANDOWSKI. Julgamento: 10/10/2020) 
Ementa: MANDADO DE SEGURANÇA. DIREITO ADMINISTRATIVO. TRIBUNAL DE CONTAS DA UNIÃO. SERVIDOR DA SECRETARIA DE SAÚDE DO ESTADO DO ACRE. FISCALIZAÇÃO OMISSA E DEFICIENTE NA EXECUÇÃO DE DOIS CONVÊNIOS FIRMADOS ENTRE A SECRETARIA ESTADUAL E O MINISTÉRIO DA SAÚDE. APLICAÇÃO DE MULTA. ARTS. 28, II, E 58, II, DA LEI 8.443/1992. ART. 268, II, DO REGIMENTO INTERNO DO TCU. PRESCRIÇÃO DA PRETENSÃO SANCIONATÓRIA. OCORRÊNCIA. APLICAÇÃO DA LEI 9.873/1999. PRECEDENTES DESTE STF. MEDIDA LIMINAR DEFERIDA E RATIFICADA NO EXAME DE MÉRITO. SEGURANÇA CONCEDIDA PARA AFASTAR A MULTA APLICADA. 1. A prescrição da pretensão punitiva do TCU é regulada pela Lei 9.873/1999, descabendo a aplicação do prazo decenal previsto na legislação civil (art. 205 do Código Civil) . Ao revés, incide o prazo quinquenal previsto na Lei 9.873/1999 (MS 32201, Relator Ministro Roberto Barroso, PRIMEIRA TURMA, DJe 7/8/2017; MS 35.512-AgR, Relator Ministro Ricardo Lewandowski, SEGUNDA TURMA, DJe 21/6/2019) . 2. In casu, na linha do parecer apresentado pelo Ministério Público Federal e da decisão liminar de minha lavra, é inequívoca a superação do prazo prescricional quinquenal. Os ilícitos apontados pela Corte de Contas ocorreram em julho de 2006, tendo o processo de auditoria sido instaurado em 9/10/2006. A ordem de citação do responsável para a audiência, por sua vez, ocorreu em 25/6/2007. Entretanto, a decisão condenatória recorrível foi exarada somente em 31/5/2016, data da prolação do Acórdão 3513/2016-TCU-Primeira Câmara. 3. Ex positis, CONCEDO A SEGURANÇA unicamente para afastar a sanção de multa aplicada ao impetrante, nos autos da Tomada de Contas Processo 023.288/2006-0, máxime da ocorrência de prescrição da pretensão punitiva do Tribunal de Contas da União. MS 35940. (Órgão julgador: Primeira Turma. Relator (a) : Min. LUIZ FUX. Julgamento: 16/06/2020) .
Essa orientação também foi seguida nas seguintes decisões monocráticas: MS 36.127-MC/DF e MS 35.940-MC/DF, Relator Ministro Luiz Fux; MS 35.294, MS 35.539/DF e MS 35.971-TP/DF, Relator Ministro Marco Aurélio; MS 34.256 MC/DF, MS 36.054-MC e MS 36.067-MC/DF, Relator Ministro Ricardo Lewandowski.
O Supremo Tribunal Federal tem se pronunciado no sentido de reconhecer não só a aplicação da prescrição quinquenal com fulcro na interpretação da Lei 9.873/1999, mas também a incidência dos marcos interruptivos do prazo prescricional consignados na referida lei, tantas vezes quanto presentes os suportes fáticos (MS 32201, Relator: Min. Roberto Barroso) . 
Entendimento que também foi adotado nas seguintes decisões monocráticas: MS 36.054, MS 34.256-MC, MS 35.512 e MS 36.067-MC, todos de relatoria do Min. Ricardo Lewandowski; MS 35.294, MS 35.539 e MS 35.971-TP, todos de relatoria do Min. Marco Aurélio; MS 32.201, Relator Ministro Roberto Barroso, e MS 36.127-MC e MS 35.940-MC, Min. Luiz Fux.
Em relação ao termo inicial da contagem do prazo prescricional, o 'caput' do art. 1º da Lei 9.873/1999 oferece solução que não destoa do modelo adotado pelo TCU no incidente de uniformização de jurisprudência, em que se examinou a prescrição da pretensão punitiva, nos termos do Acórdão 1441/2016-TCU-Plenário (Relator Ministro Benjamin Zymler) , com a adição da particularidade de explicitar o caso de infrações permanentes ou continuadas:
	a) regra geral: 'data da prática do ato' (o que equivale a 'ocorrência da irregularidade sancionada') ;
	b) regra especial: 'no caso de infração permanente ou continuada, do dia em que tiver cessado'.
A Lei 9.873/1999, no art. 2º, estabelece as causas interruptivas da prescrição punitiva, consoante abaixo transcrito, já na redação conferida pela Lei 11.941/2009:
Art. 2º Interrompe-se a prescrição da ação punitiva:
I - pela notificação ou citação do indiciado ou acusado, inclusive por meio de edital;
II - por qualquer ato inequívoco, que importe apuração do fato;
III - pela decisão condenatória recorrível.
IV - por qualquer ato inequívoco que importe em manifestação expressa de tentativa de solução conciliatória no âmbito interno da administração pública federal.
O quadro seguinte indica alguns eventos processuais, ocorridos no curso de uma TCE (fase interna e externa) - instaurada em razão de irregularidades na aplicação de recursos da União transferidos a entes subnacionais - que poderiam ser enquadrados nas causas de interrupção da prescrição acima apontadas, sem prejuízo, é claro, de outras ocorrências fáticas elegíveis como marco interruptivo, a depender da forma de proceder de cada entidade ou órgão tomador de contas. 
	I - pela notificação ou citação do indiciado ou acusado, inclusive por meio de edital;
	 (i) notificação no âmbito do procedimento administrativo de ressarcimento previamente à instauração da TCE;
 (ii) notificação efetuada pelo órgão tomador de contas acerca da instauração da TCE;
 (iii) ato que ordenar a citação efetuada pelo TCU.
*Data da ciência da notificação ou citação pelos responsáveis ou de publicação do edital no DOU.

	II - por qualquer ato inequívoco, que importe apuração do fato;
* procedimento que evidencie a apuração dos fatos irregulares, com o objetivo quantificar o dano e identificar possíveis responsáveis.
	 (i) relatório de sindicância ou PAD;
 (ii) relatório de apuração de irregularidades referente ao processo administrativo prévio à instauração da TCE;
 (iii) relatórios de fiscalização, pareceres, despachos, informações e memorandos relacionados à apuração dos fatos irregulares;
 (iv) relatório do tomador de contas;
 (v) relatório do controle interno; 
 (vi) termo de instauração ou designação de instauração da TCE;
 (vii) autuação da TCE no TCU; entre outras causas.
*Há quem inclua nesse grupo diligências que comprovam providências do responsável sobre as irregularidades investigadas.

	III - pela decisão condenatória recorrível.
	 (i) Verifica-se apenas no âmbito do TCU com a data da prolação do acórdão condenatório recorrível.

	IV - por qualquer ato inequívoco que importe em manifestação expressa de tentativa de solução conciliatória no âmbito interno da administração pública federal.
	 (i) pedido de parcelamento;
 (ii) pagamento parcial do débito;
 (iii) qualquer manifestação do responsável que demonstre claramente a sua intenção de recolher o débito.

Portanto, bem se vê que haveria uma multiplicidade de causas de interrupção da prescrição, conforme se depreende do art. 2º da Lei 9.873/1999. Tal exegese encontra respaldo em precedentes do STF, a exemplo do que se decidiu no julgamento do MS 36067 (Relator Ministro Ricardo Lewandowski) , com destaque para trecho do voto em que o Relator reconhece cinco causas de interrupção da prescrição, in verbis:
 (...) Assim, faz-se necessário levar em consideração que, apesar de os fatos objeto da apuração conduzida pela Corte de Contas remontarem aos anos de 1999 e 2000, período no qual o impetrante era Secretário de Saúde municipal, o Tribunal de Contas da União deu prosseguimento à tomada de contas especial por ter constatado a ocorrência de 5 causas interruptivas da prescrição, a saber: a) relatório de auditoria em conjunto realizada pelo Denasus e pela Secretaria Federal de Controle, lavrado em 06/07/2001, sendo este, certamente, um ato inequívoco que importou a apuração do fato (art. 2º, II, da Lei n. 9.873/1999) ; b) instauração de Tomada de Contas Especial pelo FNS, ocorrida em 05/10/2005, sendo este também, certamente, um ato inequívoco que importou a apuração do fato (art. 2º, II, da Lei n. 9.873/1999) ; c) a autuação da presente Tomada de Contas Especial no âmbito do Tribunal de Contas da União, ocorrida em 12/08/2008, sendo este também, certamente, um ato inequívoco que importou a apuração do fato (art. 2º, II, da Lei n. 9.873/1999) ; d) o ato que ordenou a citação do responsável, ora impetrante, ocorrida em 12/07/2010 (art. 2º, I, da Lei n. 9.873/1999) ; e, e) o exercício do poder punitivo ocorrido em 20/06/2012, data da prolação do Acórdão 1563/2012-TCU-Plenário (art. 2º, III, da Lei n. 9.873/1999) .
No caso vertente, tendo como parâmetro a tese firmada pelo STF no RE 636.886, no sentido de que ambas pretensões do TCU, sancionatória e ressarcitória, sujeitam-se ao prazo prescricional de 5 anos previsto na Lei 9.873/1999, considerando, ainda, o sistema prescricional descrito na citada lei, inclusive as causas de suspensão e de interrupção da prescrição, temos os seguinte cronologia dos eventos processuais:
	a) 	datas passíveis de serem assinaladas como termo inicial para contagem dos prazos prescricionais: 	
	. 26/2/2010: depósito dos recursos na conta específica do convênio (peça 20, p. 2) ;
	. 21/6/2010: prazo final para a prestação de contas dos recursos recebidos (peças 5 e 8) ;
	b) 24/9/2012: Parecer técnico com análise da prestação de contas, concluindo pela realização de diligência para apresentação de documentação complementar relativa à execução física do convênio (peça 30) ;
	c) 27/6/2013: Parecer técnico concluindo pela insuficiência da documentação complementar encaminhada e pela realização de nova diligência (peça 38) ;
	d) 27/6/2013: Parecer técnico concluindo pela insuficiência da documentação complementar encaminhada para comprovar 34 seguranças/dia (total de 102 diárias) e glosando o respectivo valor de R$ 7.140,00 (peça 43) ;
	e) 24/4/2019: Parecer técnico com análise da execução financeira da prestação de contas, concluindo pela sua rejeição integral (peça 44) ;
	f) 16 e 17/5/2019: notificação dos responsáveis acerca da reprovação da prestação de contas e solicitando o recolhimento dos valores glosados (peças 45-48) ;
	g) 9/7/2019: despacho determinando o registro de inadimplência e a instauração da tomada de contas especial (peça 49) ;
	h) 13/2/2020: Relatório do tomador de contas (peça 56) ;
	i) 28 e 31/8/2020: Relatório e Certificado de auditoria da Controladoria-Geral da União (peças 59-63) ;
	j) 14/9/2020: Pronunciamento do Ministro de Estado do Turismo (peça 62) ;
	k) 15/9/2020: Autuação do processo de TCE neste Tribunal (peça 1) ; e
	l) 22/11/2021: Ordem para citação dos responsáveis (peça 69) .
Examinando-se a sequência de eventos processuais enumerados no item anterior, os quais teriam o condão de interromper a prescrição da ação desta Corte no entender do STF, observa-se que teria transcorrido o prazo prescricional de 5 (cinco) anos entre os eventos 'd' e 'e'. Portanto, tendo em consideração o entendimento do STF, teria ocorrido a prescrição da pretensão ressarcitória a cargo do TCU. 
Sem olvidar a situação delineada, o caso concreto tratado no RE 636.886 (tema 899 da repercussão geral) diz respeito à fase de execução judicial de deliberação do Tribunal de Contas, tanto assim que, para deslindá-lo, foi necessária a aplicação da Lei 6.830/1980, a Lei de Execuções Fiscais, diploma legal evidentemente inaplicável à fase que antecede a formação do título executivo extrajudicial, caracterizada pela atuação do órgão de controle externo até a prolação do acórdão
Ressalta-se que foram opostos embargos declaratórios contra a referida decisão do STF, os quais foram rejeitados pela maioria do Pleno da Suprema Corte Sessão Virtual de 13.8.2021 a 20.8.2021) , confirmando, portanto, a abrangência da deliberação prolatada na fixação do tema 899, razão por que se deve adotar a orientação prevalente no TCU, no sentido de que a matéria ali tratada alcançaria tão somente a fase judicial de cobrança do título extrajudicial, não atingindo os processos de controle externo, mantendo-se, desse modo, a interpretação adotada pela Suprema Corte, em 2008, no Mandado de Segurança - MS 26.210, oportunidade em que foi definida a tese da imprescritibilidade das ações de ressarcimento ao erário:
A suspensão pelo STF das demandas nas quais esteja em questão a prescritibilidade da pretensão de ressarcimento ao erário com base em decisão de tribunal de contas (RE 636.886/STF) alcança tão somente a fase judicial de cobrança do título extrajudicial, não atingindo os processos de controle externo em trâmite. Até julgamento definitivo em contrário pelo STF, permanece o entendimento do TCU acerca da imprescritibilidade das pretensões de ressarcimento decorrentes de tomadas de contas especiais. (Acórdão 1267/2019-TCU-Plenário, Relator Ministro Aroldo Cedraz) 
A suspensão pelo STF das demandas nas quais esteja em questão a prescritibilidade da pretensão de ressarcimento ao erário com base em decisão de tribunal de contas (RE 636.886/STF) alcança tão somente a fase judicial de cobrança do título extrajudicial, não atingindo os processos de controle externo em trâmite. Até julgamento definitivo em contrário pelo STF, permanecem imprescritíveis as pretensões de ressarcimento decorrentes de tomadas de contas especiais. (Acórdão 7930/2018-TCU-Segunda Câmara, Relatora Ministra Ana Arraes) .
Por outro lado, especificamente no que tange à prescrição da pretensão punitiva, verifica-se que o Acórdão 1441/2016-TCU-Plenário, da relatoria do Ministro Benjamin Zymler, uniformizou a jurisprudência acerca dessa questão, subordinando mencionada prescrição ao prazo prescricional geral indicado no art. 205, do Código Civil, que é de dez anos, contado da data de ocorrência da irregularidade sancionada, nos termos do art. 189, do Código Civil, sendo este prazo interrompido pelo ato que ordenar a citação, a audiência ou a oitiva do responsável.
No caso presente, verifica-se prescrita a pretensão punitiva por parte deste Tribunal, uma vez que a irregularidade sancionada se deu em 26/2/2010, tendo o ato de ordenação da citação ocorrido em 22/11/2021 (peça 69) , em prazo superior a dez anos.
Em síntese, operou-se o decurso do prazo prescricional quanto à competência sancionatória deste Tribunal, não restando configurada a prescrição em relação ao ressarcimento de eventuais danos experimentados pelo erário.
Superada a preliminar trazida, passa-se à síntese e ao exame dos argumentos trazidos pela defesa quanto ao mérito propriamente dito da matéria.
Defesa material: não comprovação da execução física do objeto do convênio.
Contesta a informação de que o número de seguranças presentes no evento era de apenas 16 (dezesseis) por dia, realizada por ocasião da fiscalização 'in loco', afirmando que 'não foi solicitada a apresentação de todos os seguranças agrupados que estavam no local':
Ora, é fato que o serviço de segurança foi distribuído por todo perímetro do evento, ou seja, os 50 seguranças contratados estavam distribuídos entre o público, palco, banheiros químicos, área de alimentação, sistema de som, guarda da equipe de filmagem e gerador de energia, tal fato é tão verdadeiro, que a fiscal juntou aos autos a foto de apenas 3 seguranças, vejamos:
 (...) 
Então, ante a provada existência da realização física do evento, inclusive atestada a presença de 50 seguranças que não poderiam, ante a disposição no evento, serem vistos em sua totalidade, implicando no equívoco afirmativo de terem somente 16 por dia, eis que os únicos alcançados pela visão da supervisora e, por isso, não há de se falar de inexecução parcial física do evento e, menos ainda, de não comprovação da execução financeira do mesmo. 
Prosseguindo, argumenta que 'nem a minuta do convênio, nem o plano de trabalho, nem tampouco as recomendações prévias do Ministério do Turismo exigiram a individualização dos prestadores de serviços', sendo que tal exigência somente foi realizada com sustentáculo em acórdão deste TCU prolatado após 2 (dois) anos a realização do evento.
Por fim, junta duas fotos que entende comprovar a prestação integral dos serviços de segurança por toda a área do evento.
Exame
A fiscalização 'in loco' (peça 29) , realizada nos dias 23 e 24/1/2010, anotou a seguinte ressalva em seu relatório:
V - RESSALVAS TÉCNICAS - CONTRATAÇÃO DE BENS E SERVIÇOS
9. No plano de trabalho está descrito 150 (cento e cinquenta) diárias de seguranças para o local, sendo 50 seguranças para cada dia de evento. No entanto foi observado que o número de seguranças presentes era de apenas 16 (dezesseis) por dia. Esse número foi confirmado pelo chefe de segurança no local do evento.
Extrai-se da leitura integral do aludido relatório que a encarregada pela fiscalização percorreu toda a extensão do evento em dois dos três dias de sua realização, observando a execução física dos itens relacionados no plano de trabalho com a necessária acurácia.
Entende-se, por conseguinte, que contestar a observação realizada em relação ao quantitativo de seguranças presentes no evento é equivalente a por em dúvida todas as demais observações realizadas pela encarregada da fiscalização, as quais atestam a conformidade da execução física dos demais itens especificados no plano de trabalho.
Ressalta-se que a encarregada pela fiscalização teve o cuidado de confirmar com o responsável pela segurança do evento o quantitativo que logrou identificar, razão pela qual não há motivos para suscitar qualquer dúvida e/ou equívoco em relação ao seu apontamento, ou mesmo ao seu método de diligenciar, haja vista ser desarrazoado deslocar de seus postos todo o efetivo prestador dos serviços de segurança para a realização de contagem física, como pondera a defesa.
Diante disso, a par de sanar a mencionada ressalva anotada pela fiscalização 'in loco', as Notas Técnicas 769/2012 (peça 30) e 659/2013 (peça 38) , solicitaram, sem ser atendidas, o envio de relação com a identificação dos seguranças que atuaram nos três dias do evento. A convenente assim se justificou (peça 42) :
Desta feita não há de se relatar que inexiste a contratação de todos os seguranças, visto que a fiscal não circulou por todo o espaço onde o evento era realizado, isto posto ela não poderia afirmar por suposição que os seguranças não foram contratados na sua totalidade. 
No que tange a relação nominal dos que prestaram serviços de segurança nos dias de evento a entidade não requereu à empresa contratada à época, visto não ser documentação exigida na Cláusula 13° da Prestação de Contas do Convênio firmado entre as partes, conforme anexo. 
E ao tentar junto à empresa contratada conseguir a referida listagem a mesma não nos repassou e informou que não possui mais esta relação, pois somente os contratou para o FESTIVAL DO RISO e que os mesmos não são seus empregados e que somente possui um responsável pelo plano de segurança, que a contratação é realizada por evento, não tendo como fornecer quais os nomes e documentos ora de identificação dos seguranças.
Como já explanado alhures, não se trata afirmação realizada em mera suposição a ressalva presente no relatório de fiscalização 'in loco': foi realizada com base em diligência presencial realizada em dois dias e confirmada com o chefe da segurança do evento. 
Relativamente à solicitação realizada almejando a comprovação da execução física dos itens ajustados no plano de trabalhos, deve-se esclarecer sobre a presença de dispositivos que autorizam o concedente MTur a solicitar os elementos necessários à formar convicção e decidir sobre a regularidade da aplicação dos recursos transferidos. Nesse sentido, dispõe o termo de convênio:
CLÁUSULA DÉCIMA TERCEIRA - DA PRESTAÇÃO DE CONTAS
 (...) 
PARÁGRAFO PRIMEIRO. A prestação de contas deverá ser elaborada com rigorosa observância às disposições da Portaria Interministerial nº 127/2008, atualizada, devendo ser composta, além dos documentos e informações inseridos pela CONVENENTE no SICONV, do seguinte: (...) 
PARÁGRAFO SEGUNDO. Na hipótese dos documentos e informações abaixo relacionados não poderem ser incluídos no SICONV, mediante justificativa da CONVENENTE, deverão ser apresentados ao CONCEDENTE: (...) 
c) cópia dos documentos relativos à cotação prévia ou as razões que justificam a sua desnecessidade; comprovante dos elementos que definiram a escolha do fornecedor ou executante e justificativa do preço; comprovante do recebimento da mercadoria ou serviço; e cópia dos termos de contratos firmados com terceiros para a consecução do objeto conveniado e documentação comprobatória de sua execução; (grifamos) 
Depreende-se desses dispositivos, não ser extemporânea tampouco exaustiva a relação de documentos elencada a ser apresentada por ocasião da prestação de contas. É de todo pertinente o órgão concedente solicitar informações adicionais almejando comprovar a plena execução dos itens previstos no plano de trabalho.
Esse entendimento foi ratificado por este TCU ao tratar de consulta realizada pelo MTur em relação à dúvida quanto aos documentos necessários para comprovação dos eventos referentes a convênios (TC Processo 009.845/2012-7) , ocasião em que deliberou no sentido de (Acórdão 1459/2012-TCU-Plenário) :
9.2 responder ao consulente que:
9.2.1 a análise de prestação de contas relativas a convênios celebrados pelo Ministério do Turismo deve observar, quanto aos documentos que a compõem, a legislação vigente à época da celebração da avença e o prescrito no termo de ajuste, sendo sempre necessário que o cumprimento do objeto pelo convenente reste indubitavelmente comprovado;
9.2.2 para as situações anteriores a 2010, caso os documentos enumerados no art. 28 da Instrução Normativa STN 1/97 e no art. 58 da então vigente Portaria Interministerial 127/2008 não sejam suficientes para comprovar a execução do objeto do convênio, poderão ser exigidos outros elementos de prova, tais como os estabelecidos a partir daquele ano (fotografias, jornais pós-evento, CDs, DVDs, entre outros) .
Observa-se, assim, que a solicitação do Ministério do Turismo está de acordo com as disposições relativas à prestação de contas presentes no convênio, estando também convalidada pelo sobredito acórdão. 
Isso posto, é impróprio falar de ausência de cláusula presente no convênio dispondo sobre a necessidade de comprovação da execução dos itens especificados no plano de trabalho, especificamente em relação aos serviços de segurança.
Menciona-se que, caso o convenente não pudesse comprovar a integralidade da prestação laboral, poderia comprovar que o objeto do convênio fora indubitavelmente cumprido por meio de outros documentos, conforme listados de forma não exaustiva no Acórdão 1459/2012-TCU-Plenário.
No mais, as fotos trazidas pela defesa são inaptas a comprovar a integral execução dos serviços de segurança especificados no plano de trabalho.
Ante o exposto, opina-se pela rejeição das alegações de defesa trazidas.
Defesa material: não comprovação da execução financeira do objeto do convênio.
Afirmam que, de fato, sacaram o valor integral repassado e realizaram o pagamento à empresa contratada em espécie, inexistindo qualquer orientação vedando essa forma de pagamento.
Sustenta que os serviços foram realizados anteriormente à disponibilização dos recursos, tendo sido a empresa contratada paga tão logo presentes os recursos, constando dos autos 'a nota fiscal (peça 18) dos serviços prestados, bem como, o atesto do Mtur no sentido da execução física do objeto do convênio':
A comprovação física por parte do Mtur/União é fundamento idôneo a afastar a suposta ausência de comprovação financeira, ao contrário, atestam a correlação entre pagamentos e serviços prestados, não merecendo, por não ser razoável, ante mesmo a realidade fenomênica havida e provada, o argumento de que as Defendidas não demonstraram os pagamentos individuais de cada prestador de bens ou serviços, isso porque, as Defendidas comprovaram a prestação física de todos os bens e serviços descritos no plano de trabalho.
Argumenta, por derradeiro, ser injusta, desproporcional e desarrazoada a imputação do débito, ensejando o enriquecimento ilícito do Estado, haja vista que houve a plena execução do objeto do convênio de acordo com o estabelecido no plano de trabalho.
Exame
O termo de convênio previa expressamente, em sua cláusula sétima, acerca dos critérios a serem observados por ocasião da movimentação dos recursos financeiros depositados na conta específica do convênio:
CLÁUSULA SÉTIMA - DA MOVIMENTAÇÃO DA CONTA ESPECÍFICA E DA APLICAÇÃO DOS RECURSOS
Os recursos transferidos pelo CONCEDENTE e os referentes à Contrapartida financeira serão, obrigatoriamente, mantidos em conta bancária específica do Convênio e somente poderão ser utilizados para pagamento de despesas constantes do Plano de Trabalho ou para aplicação no mercado financeiro, nas hipóteses previstas em lei, em conformidade com o disposto no art. 10, do Decreto nº 6.170/2007, atualizado, e no art. 50 da Portaria Interministerial nº 127/2008, atualizada.
PARÁGRAFO PRIMEIRO. Os pagamentos à conta de recursos recebidos da União, previsto no caput desta Cláusula, estão sujeitos à identificação do beneficiário final e à obrigatoriedade de depósito em sua conta bancária.
PARÁGRAFO SEGUNDO. Os atos referentes à movimentação e ao uso dos recursos a que se refere o caput desta Cláusula serão realizados ou registrados no SICONV, observando-se os seguintes preceitos:
I - movimentação da conta bancária específica deste Convênio;
II - pagamentos realizados exclusivamente mediante crédito na conta bancária de titularidade dos fornecedores e prestadores de serviços; e (...) 
Bem se vê que o termo firmado pelo convenente, transcrito acima, não dá margem a dúvida sobre a necessidade de identificação dos destinatários dos recursos ali depositados, bem como acerca da obrigatoriedade da realização dos pagamentos à conta do convênio exclusivamente mediante crédito bancário em conta da titularidade dos fornecedores de bens e serviços.
Por dedução lógica, presente no ajuste firmado a obrigatoriedade dos pagamentos serem realizados exclusivamente por depósito bancário, estavam vetadas todas as demais formas de pagamento. Por essa razão, não prospera o argumento da inexistência de orientação proibindo a realização de pagamento em espécie, como quer fazer crer a defesa.
Nesse sentido, a obrigatoriedade da forma de pagamento prevista na avença almeja firmar o necessário vínculo entre as aquisições de bens e serviços previstos no plano de trabalho e as despesas realizadas às expensas do convênio, existindo majoritária jurisprudência neste TCU acerca da vedação de saques em espécie na conta vinculada:
O saque em espécie da totalidade dos recursos da conta específica do convênio enseja débito, face à inexistência do correspondente e necessário nexo causal entre o desembolso e a despesa efetuada. (Acórdão 10581/2017-TCU-Primeira Câmara, Relator Ministro Augusto Sherman) 
A movimentação financeira irregular impede a formação de nexo de causalidade entre os recursos federais transferidos mediante convênio e a execução do objeto, comprovada por meio de saques em espécie, transferências para conta corrente estranha ao ajuste, pagamentos de despesas mediante suprimento de fundos sem a devida comprovação fiscal e pagamentos mediante cheques a empresas que não constam ou divergem das empresas informadas na prestação de contas. (Acórdão 3384/2011-TCU-Segunda Câmara, Relator Ministro André de Carvalho) 
A emissão de cheques nominais à própria entidade beneficiária de recursos de convênio dificulta a comprovação de nexo causal entre os recursos transferidos e o objeto apresentado, além de configurar prática vedada pelas normas que regulam a execução financeira de convênios e outras avenças similares. (Acórdão 1160/2011-TCU-Segunda Câmara, Relator Ministro André de Carvalho) 
O saque em dinheiro da conta específica de convênio impede nexo de causalidade entre recursos repassados e objeto supostamente executado. (Acórdão 4206/2010-TCU-Segunda Câmara, Relator Ministro Augusto Sherman) 
O saque efetuado diretamente no caixa, mediante endosso de cheque nominal à prefeitura, para pagamento em espécie, além de contrariar as normas específicas, impossibilita a identificação do destino e, consequentemente, do efetivo credor, impedindo o nexo causal entre o montante repassado e o objeto executado. (Acórdão 1549/2008-TCU-Segunda Câmara, Relator Ministro Augusto Sherman) 
No cenário presente, a evidenciação da execução física da quase totalidade do convênio, bem como o recibo e o documento fiscal presente nos autos (peça 18) , mostram-se insuficientes para a formação do necessário nexo de causalidade entre os valores transferidos e as despesas efetuadas, impedindo a comprovação da boa e regular aplicação dos recursos públicos.
Na ausência dessa comprovação, não há como se afirmar que os valores sacados da conta específica do convênio tiveram por destino os fornecedores de bens e serviços discriminados no plano de trabalho.
Menciona-se que os dispositivos presentes na Constituição Federal e na legislação correlata, bem como a pacífica jurisprudência desta Corte, estabelecem a incumbência do gestor em provar a boa e regular aplicação do dinheiro público recebido. Cabe-lhe, dessa forma, apresentar, a tempo e a hora, em boa ordem, toda a documentação comprobatória da aplicação do dinheiro que lhe foi confiado, sendo certo, de outro lado, que tal comprovação deva ser feita mediante o estabelecimento do nexo entre o desembolso dos recursos federais recebidos e os comprovantes relacionados às despesas realizadas no objeto do ajuste (v.g. Acórdãos TCU-Plenário: 974/2018, Ministro Bruno Dantas; 511/2018, Ministro Aroldo Cedraz; Acórdãos TCU-1ª Câmara 3875/2018, Ministro Vital Do Rêgo; 1983/2018 e 1294/2018, Ministro Bruno Dantas; Acórdãos TCU-2ª Câmara 3200/2018, 2014/2018 e 2512/2018, Ministro Aroldo Cedraz; 2384/2018 e 901/2018, Ministro José Múcio Monteiro) .
Em face do exposto, diante da impossibilidade de estabelecer o imprescindível nexo de causalidade entre as verbas repassadas e o fim a que elas se destinavam, devem ser rejeitadas as alegações de defesa apresentadas.
Demais alegações e requerimentos
Além dos argumentos apresentados, a defesa requer prazo para trazer vídeo produzido por ocasião do evento, como prova das apresentações das bandas questionadas pela Nota técnica de análise nº 769/2012.
Exame
De fato, a Nota Técnica 769/2012 (peça 30) ressalvou a ausência de comprovação de alguns shows. Entretanto, em nova análise realizada (peça 38) , o concedente afirmou ter visualizado no DVD encaminhado na prestação de contas todas as apresentações previstas no plano de trabalho.
Assim, tendo em conta a ausência de questionamentos em relação a esse aspecto, torna-se desnecessária qualquer medida nessa direção. 
Diante de todo e exame acima realizado, verifica-se que os argumentos de defesa não foram suficientes para elidir as irregularidades atribuídas aos responsabilizados, de forma que devem ser rejeitados.
Não há elementos para que se possa efetivamente aferir e reconhecer a ocorrência de boa-fé na conduta de Eglaciene Maria Alencar de Andrade e Instituto de Desenvolvimento Econômico e Social - Indes, podendo este Tribunal, desde logo, proferir o julgamento de mérito pela irregularidade das contas, conforme os termos dos §§ 2º e 6º do art. 202 do Regimento Interno do TCU, condenando-se os responsáveis ao débito apurado.
Elucida-se que a boa-fé da convenente pessoa jurídica de direito privado é aferida em relação à conduta de seus administradores, uma vez que os atos destes obrigam a pessoa jurídica, desde que exercidos nos limites dos poderes definidos no ato constitutivo, a teor do art. 47 da Lei 10.406/2002 - Código Civil (Acórdão 14193/2018-TCU-Primeira Câmara, relator Ministro Weder de Oliveira, 13.232/2016-TCU-2ª Câmara, relator Ministro Raimundo Carreiro, e 1.915/2015-TCU-Plenário, relatora Ministra Ana Arraes) .
Prescrição da Pretensão Punitiva
Vale ressaltar que a pretensão punitiva do TCU, conforme Acórdão 1441/2016-TCU-Plenário, Relator Ministro Benjamin Zymler, que uniformizou a jurisprudência acerca dessa questão, subordina-se ao prazo geral de prescrição indicado no art. 205 do Código Civil, que é de dez anos, contado da data de ocorrência da irregularidade sancionada, nos termos do art. 189 do Código Civil, sendo este prazo interrompido pelo ato que ordenar a citação, a audiência ou a oitiva dos responsáveis.
No caso em exame, ocorreu a prescrição, uma vez que a irregularidade sancionada ocorreu em 26/2/2010, e o ato de ordenação da citação ocorreu após o transcurso de dez anos, em 22/11/2021 (peça 69) . 
CONCLUSÃO
Em face da análise promovida na seção 'Exame Técnico', propõe-se rejeitar as alegações de defesa prestadas pela Sra. Eglaciene Maria Alencar de Andrade e pelo Instituto de Desenvolvimento Econômico e Social - Indes, uma vez que não se mostraram suficientes para sanar as irregularidades a eles atribuídas e nem afastar o débito apurado. Ademais, inexistem nos autos elementos que demonstrem a boa-fé dos responsáveis ou a ocorrência de outras excludentes de culpabilidade.
Verifica-se também que houve a prescrição da pretensão punitiva, conforme análise já realizada.
Tendo em vista que não constam dos autos elementos que permitam reconhecer a boa-fé dos responsáveis, sugere-se que as suas contas sejam julgadas irregulares, nos termos do art. 202, § 6º, do Regimento Interno do TCU, com a imputação do débito atualizado monetariamente e acrescido de juros de mora, nos termos do art. 202, § 1º do Regimento Interno do TCU.
Por fim, como não houve elementos que pudessem modificar o entendimento acerca das irregularidades em apuração, mantém-se a matriz de responsabilização presente na peça 66.
PROPOSTA DE ENCAMINHAMENTO
Diante do exposto, submetemos os autos à consideração superior, propondo ao Tribunal:
rejeitar as alegações de defesa apresentadas pelos responsáveis Eglaciene Maria Alencar de Andrade (CPF: XXX.703.533-XX) e Instituto de Desenvolvimento Econômico e Social - Indes (CNPJ: 07.258.970/0001-30) ;
julgar irregulares, nos termos dos arts. 1º, inciso I, 16, inciso III, alíneas b e c, da Lei 8.443/1992, c/c os arts. 19 e 23, inciso III, da mesma Lei, as contas dos responsáveis Eglaciene Maria Alencar de Andrade (CPF: XXX.703.533-XX) e Instituto de Desenvolvimento Econômico e Social - Indes (CNPJ: 07.258.970/0001-30) , condenando-os solidariamente ao pagamento das importâncias a seguir especificadas, atualizadas monetariamente e acrescidas dos juros de mora, calculadas a partir das datas discriminadas até a data da efetiva quitação do débito, fixando-lhes o prazo de quinze dias, para que comprovem, perante o Tribunal, o recolhimento das referidas quantias aos cofres do Tesouro Nacional, nos termos do art. 23, inciso III, alínea 'a', da citada lei, c/c o art. 214, inciso III, alínea 'a', do Regimento Interno do TCU.
	Débito de responsabilidade solidariedade atribuído a Eglaciene Maria Alencar de Andrade (CPF: XXX.703.533-XX) e ao Instituto de Desenvolvimento Econômico e Social - Indes (CNPJ: 07.258.970/0001-30) :
	Data de ocorrência
	Valor histórico (R$) 

	26/2/2010
	250.000,00

			Valor atualizado do débito (com juros) em 9/4/2022: R$ 610.021,18.
	autorizar, desde logo, a cobrança judicial das dívidas, caso não atendidas as notificações, na forma do disposto no art. 28, inciso II, da Lei 8.443/1992;
autorizar também, desde logo, se requerido, com fundamento no art. 26, da Lei 8.443, de 1992, c/c o art. 217, §1º do Regimento Interno do TCU, o parcelamento da (s) dívida (s) em até 36 parcelas, incidindo, sobre cada parcela, corrigida monetariamente, os correspondentes acréscimos legais, fixando-lhe o prazo de quinze dias, a contar do recebimento da notificação, para comprovar, perante o Tribunal, o recolhimento da primeira parcela, e de trinta dias, a contar da parcela anterior, para comprovar os recolhimentos das demais parcelas, devendo incidir, sobre cada valor mensal, atualizado monetariamente, os juros de mora devidos, no caso do débito, na forma prevista na legislação em vigor, alertando os responsáveis de que a falta de comprovação do recolhimento de qualquer parcela importará o vencimento antecipado do saldo devedor, nos termos do § 2º do art. 217 do Regimento Interno deste Tribunal;
enviar cópia do Acórdão a ser prolatado à Procuradoria da República no Estado do Ceará, nos termos do § 3º do art. 16da Lei 8.443/1992, c/c o § 7º do art. 209 do Regimento Interno do TCU, para adoção das medidas cabíveis; e
enviar cópia do Acórdão que vier a ser proferido ao Ministério do Turismo e aos responsáveis, para ciência;
informar à Procuradoria da República no Estado do Ceará, ao Ministério do Turismo e aos responsáveis que a presente deliberação, acompanhada do Relatório e do Voto que a fundamenta, está disponível para a consulta no endereço www.tcu.gov.br/acordaos, além de esclarecer que, caso requerido, o TCU poderá fornecer sem custos as correspondentes cópias, de forma impressa; e
informar à Procuradoria da República no Estado do Ceará que, nos termos do parágrafo único do art. 62 da Resolução TCU 259/2014, os procuradores e membros do Ministério Público credenciados nesta Corte podem acessar os presentes autos de forma eletrônica e automática, ressalvados apenas os casos de eventuais peças classificadas como sigilosas, as quais requerem solicitação formal.
2.	Embora tenha concordado com a análise efetuada pela unidade técnica no tocante à existência de débito, o Ministério Público junto ao TCU - MTCU divergiu, nos termos a seguir transcritos, com respeito a eventual ocorrência de prescrição da pretensão punitiva desta Corte (peça 89) :
	" (...) 
2.	Este processo trata de Tomada de Contas Especial instaurada pelo Ministério do Turismo (MTur) em desfavor do Instituto de Desenvolvimento Econômico e Social (Indes) e da Sra. Eglaciene Maria Alencar de Andrade, em razão da não comprovação da regular aplicação dos recursos repassados por meio do Convênio n.º 01858/2009, cujo objeto era a implementação do projeto intitulado 'Festival do Riso' (peça 5) .
3.	O exame empreendido pela Unidade Técnica resultou em proposta uniforme de rejeitar as alegações de defesa apresentadas pelos responsáveis, julgar irregulares suas contas e condená-los solidariamente em débito (peças 85 a 87) .
4.	Em relação ao exame da prescrição, a Unidade Técnica verificou a ocorrência da prescrição punitiva de acordo com os critérios do Acórdão 1441/2016-TCU-Plenário, tendo em vista que entre as datas da irregularidade sancionada (26/2/2010) e do ato de ordenação da citação (22/11/2021) , transcorreram mais de dez anos.
5.	Não obstante a convergência com a Unidade Técnica quanto às questões de fundo substancial, dela divergimos a respeito dos critérios adotados para a verificação da prescrição na presente TCE.
6.	No que toca às premissas que devem orientar a análise da prescrição, em recentes pareceres exarados nos processos de controle externo, após a tese firmada pelo Supremo Tribunal Federal no RE n.º 636.886 (Tema 899 da repercussão geral) , esta representante do Ministério Público de Contas tem defendido que seja adotado o regime previsto na Lei n.º 9.873/1999 como solução adequada para regular a prescrição para a atuação do Tribunal, até que sobrevenha norma específica, tanto por observar os parâmetros que preponderam no conjunto de normas do direito público, como por ser, também, a norma que já vem sendo utilizada pelo STF para reger a limitação temporal ao poder sancionador do TCU. Outrossim, entende-se que deva ser aplicado o mesmo marco normativo para as pretensões punitiva e de ressarcimento do dano ao erário.
7.	Conforme entendimento consolidado da Suprema Corte, a existência de precedente firmado pelo Plenário autoriza o julgamento imediato de causas que versem sobre o mesmo tema, independentemente da publicação ou do trânsito em julgado do 'leading case' (ARE 673.256-AgR, rel. Min. Rosa Weber; ARE 930.647-AgR/PR, rel. Min. Roberto Barroso; RE 611.683-AgR/DF, rel. Min. Dias Toffoli, entre outros) .
8.	Cabe registrar que a prescrição e a decadência são matérias de ordem pública que podem ser arguidas em qualquer tempo e grau de jurisdição e, inclusive, ser reconhecidas de ofício pelo julgador, o que nos leva à convicção de que o novo entendimento veiculado pelo RE n.º 636.886 tem aplicação imediata a todos os processos em curso no TCU, independentemente da época da ocorrência dos fatos.
9.	A Lei n.º 9.873/1999 apresenta um prazo geral, de cinco anos (art. 1.º, caput) , e um prazo especial, previsto no art. 1.º, § 2.º, a saber: 'quando o fato objeto da ação punitiva da Administração também constituir crime, a prescrição reger-se-á pelo prazo previsto na lei penal'. Com relação a essa particular hipótese, registre-se o entendimento do STJ no sentido de que a pretensão punitiva da Administração Pública em relação à infração administrativa que também configura crime em tese somente se sujeita ao prazo prescricional criminal quando instaurada a respectiva ação penal (REsp 1116477/DF, Rel. Ministro TEORI ALBINO ZAVASCKI, PRIMEIRA TURMA, julgado em 16/08/2012, DJe 22/08/2012) . Como não há notícia nos autos sobre a instauração de ação penal que verse sobre os fatos objeto desta TCE, cumpre-nos adotar o prazo geral quinquenal para a análise da prescrição no caso concreto.
10.	No que toca ao termo inicial do prazo, nossa compreensão é de que devem ser aplicados os entendimentos recentemente fixados no julgamento da Ação Direta de Inconstitucionalidade n.º 5.509, do Supremo Tribunal Federal, da relatoria do Ministro Edson Fachin, cujo acórdão transitou em julgado em 7/3/2022. Referida ação, ajuizada pelo Procurador-Geral da República, argumentou que seriam inconstitucionais artigos da Constituição do Estado do Ceará e da Lei n.º 12.160/1993, do mesmo Estado, que estabeleceram a observância, pelos Tribunais de Contas dos Municípios e do Estado do Ceará, dos institutos da prescrição e da decadência no exercício de suas competências. A ação direta foi julgada parcialmente procedente, tendo sido declarada a inconstitucionalidade do inciso II do parágrafo único do art. 35-C da Lei estadual n.º 12.160/1993, na redação que lhe foi dada pela Lei n.º 15.516/2014.
11.	Conforme o Voto do Relator, foram definidos três critérios para a escolha do termo inicial para a fluência do prazo prescricional, a saber:
a) Em caso de omissão na prestação de contas, o dano a ser apurado por sua ausência terá o lapso prescricional iniciado na data em que as contas deveriam ter sido entregues.
b) Em caso de identificação de irregularidades em procedimento prévio à instauração da tomada de contas, a fluência do prazo prescricional ocorrerá após a competente comunicação para o órgão de controle interno ou para o Tribunal de Contas.
c) Em caso em que o Tribunal, por iniciativa própria, realiza auditorias ou inspeções, bem como em que a ele são diretamente levadas as informações necessárias para a instauração de tomada de contas especial, o prazo prescricional deverá ser contado a partir da data do conhecimento da irregularidade.
12.	A presente TCE se amolda à situação b) acima. Como informam os autos, a prestação de contas e complementações enviadas foram analisadas por meio dos documentos constantes das peças 30, 38, 43 e 44. Além disso, houve verificação in loco por parte do MTur (peça 29) . O fundamento para a instauração da Tomada de Contas Especial foi a constatação das seguintes irregularidades: i) não comprovação da execução física e/ou financeira do objeto do convênio; e ii) ausência de comprovação de pagamento ao beneficiário. No TCU, o Instituto de Desenvolvimento Econômico e Social e a Sra. Eglaciene Maria Alencar de Andrade foram citados por não comprovarem a execução física e financeira do objeto do convênio (débito de R$ 250.000,00) .
13.	Nesse sentido, deve ser adotado como termo inicial do prazo prescricional a data em que o órgão de controle interno foi comunicado das irregularidades pelo Ministério do Turismo. Considerando que não há nos autos cópia do ofício de notificação da CGU, por prudência, admite-se como termo a quo do prazo prescricional a data do Relatório de TCE, 13/2/2020 (peça 56) .
14.	Prevê a Lei n.º 9.873/1999 que a prescrição se interrompe 'pela notificação ou citação do indiciado ou acusado, inclusive por meio de edital' (art. 2.º, inciso I) . Aqui cumpre destacar que, nesse regime legal, a interrupção se dá pela notificação ou citação propriamente dita, e não pelo despacho que a ordena. A prescrição também se interrompe 'por qualquer ato inequívoco, que importe apuração do fato' (art. 2.º, inciso II) .
15.	Sob esses fundamentos, houve a interrupção da prescrição nas seguintes datas:
- Em 28/8/2020, data do Relatório de Auditoria da CGU (peça 59) .
- Em 15/9/2020, data de autuação do presente processo no TCU.
- Em 12/4/2022, data do pronunciamento de mérito da Secex-TCE (peças 85-87) .
16.	Pelo retrospecto acima, verifica-se que não restou caracterizado no caso concreto o decurso do prazo prescricional de cinco anos previsto no art. 1.º, caput, da Lei n.º 9.873/1999, ou do prazo de três anos da prescrição intercorrente do art. 1.º, § 1.º, da mesma Lei.
17.	Pelo exposto, esta representante do Ministério Público de Contas manifesta-se de acordo com a proposta de encaminhamento oferecida pela Secex-TCE à peça 85. Em adição, considerando que não se verificou a ocorrência da prescrição das pretensões punitiva e ressarcitória, no caso concreto, pelo regime da Lei n.º 9.873/1999, e pelos entendimentos firmados no julgamento da ADI n.º 5.509, do Supremo Tribunal Federal, propõe-se que também seja aplicada multa individual do art. 57 da Lei n.º 8.443/1992 ao Instituto de Desenvolvimento Econômico e Social e à Senhora Eglaciene Maria Alencar de Andrade, fixando-lhes o prazo de quinze dias, a contar da notificação, para que comprovem, perante o Tribunal (art. 214, inciso III, alínea 'a', do Regimento Interno/TCU) , o recolhimento da dívida ao Tesouro Nacional, atualizada monetariamente desde a data do acórdão que vier a ser proferido até a do efetivo recolhimento, caso paga após o vencimento, na forma da legislação em vigor."
	É o relatório.

Gislene Rodrigues de Macedo (32.527/OAB-DF), representando Instituto de Desenvolvimento Econômico e Social - Indes e Eglaciene Maria Alencar de Andrade.

Procuradora-Geral Cristina Machado da Costa e Silva, em substituição ao Procurador Sergio Ricardo Costa Caribé

TOMADA DE CONTAS ESPECIAL. CONVÊNIO. EVENTO FESTIVO. NÃO COMPROVAÇÃO DA CORRETA APLICAÇÃO DOS RECURSOS. IMPROCEDÊNCIA DAS ALEGAÇÕES DE DEFESA. PRESCRIÇÃO DA PRETENSÃO PUNITIVA. IRREGULARIDADE DAS CONTAS E DÉBITO.

TOMADA DE CONTAS ESPECIAL (TCE)

O Ministério do Turismo instaurou esta tomada de contas especial contra Eglaciene Maria Alencar de Andrade e o Instituto de Desenvolvimento Econômico e Social - Indes em face da ausência de comprovação da correta aplicação dos recursos do Convênio 01858/2009 (Siafi 728.334) , por meio do qual foram repassados R$ 250.000,00, em 26/2/2010, para realização do evento denominado "Festival do Riso".
2.	Decorreu a rejeição das contas prestadas ao concedente da não comprovação tanto da execução integral do objeto quanto da realização de pagamentos a fornecedores de bens e serviços.
3.	Após analisar e rejeitar as alegações de defesa apresentadas pelos responsáveis em resposta a suas citações, a Secretaria de Controle Externo de Tomada de Contas Especial - SecexTCE, em pareceres uniformes e diante da constatação da ocorrência da prescrição punitiva desta Corte, nos termos do Acórdão 1441/2016-TCU-Plenário (Relator: Ministro Benjamin Zymler) , opinou pela irregularidade destas contas especiais, com imputação de débito solidário.
4.	O Ministério Público junto ao TCU - MPTCU endossou tais propostas, com acréscimo de sugestão para aplicação aos defendentes de multas individuais, nos termos do art. 57 da Lei 8.443/1992, por considerar "que não se verificou a ocorrência da prescrição das pretensões punitiva e ressarcitória, no caso concreto, pelo regime da Lei n.º 9.873/1999, e pelos entendimentos firmados no julgamento da ADI n.º 5.509, do Supremo Tribunal Federal (...) ".
5.	Ao lamentar divergir da Procuradoria, acolho o pronunciamento da unidade técnica, que incluo entre minhas razões de decidir.
6.	Antes de iniciar o exame do mérito da matéria, anoto que, em preliminar, os defendentes sustentaram haver ocorrido prescrição da pretensão punitiva desta Corte.
7.	Embora o Parquet tenha acolhido tal argumento, pelas razões acima expostas, registro que a questão foi pacificada pelo já mencionado Acórdão 1441/2016-TCU-Plenário, que firmou entendimento de que a prescrição da pretensão punitiva do TCU é regida pela regra geral do art. 205 do Código Civil, no qual é estabelecido o prazo de 10 anos a contar do fato, que somente é interrompido pelo ato que ordenar a citação dos envolvidos.
8.	Assim, considerando que a irregularidade em foco se deu em 26/2/2010 e que o ato ordinatório da citação dos responsáveis teve lugar apenas em 22/11/2021, é incontestável a incidência da prescrição da pretensão punitiva do Tribunal.      
6.	No mérito, basicamente, os responsáveis alegaram que: (i) não obstante a fiscalização realizada no local pelo concedente haver constatado a presença de apenas 16 seguranças por dia, havia, de fato, 50 seguranças diários, distribuídos por todo o perímetro do evento, como comprovariam duas fotos juntadas à defesa apresentada, o que afasta a hipótese de inexecução parcial do plano de trabalho; (ii) a exigência da relação nominal de seguranças contratados não estava prevista no termo de convênio e não pôde ser atendida porque a empresa que forneceu aqueles profissionais já não dispunha de tal informação; (iii) além de haver sido apresentada documentação comprobatória dos respectivos gastos, não havia vedação expressa ao saque de valores em espécie, o que foi feito ante a necessidade de pagamento de serviços prestados anteriormente à liberação dos recursos pelo concedente; (iv) dada a efetiva realização do evento, qualquer condenação a ressarcimento representaria enriquecimento sem causa do erário; e (v) é necessário prazo adicional para apresentação de vídeo comprobatório de todas as apresentações de bandas questionadas pelo concedente.
7.	Como demonstrou a SecexTCE, tais alegações não podem ser aceitas, pois: (i) a responsável pela fiscalização efetuada pelo concedente teve o cuidado de percorrer toda a extensão do evento, em dois dos três dias de sua realização, para comprovar a presença de apenas 16 dos 50 seguranças diários previstos no plano de trabalho, número esse que foi confirmado em contato mantido com o próprio chefe da segurança no local; (ii) o termo de convênio previa a necessidade de apresentação de documentação comprobatória da execução do evento, o que, logicamente, abrange a demonstração dos profissionais que prestaram serviços e foram remunerados com os recursos transferidos; além disso, a previsão da possibilidade de exigência de documentação complementar encontra amparo no art. 28 da Instrução Normativa STN 1/97 e no art. 58 da então vigente Portaria Interministerial 127/2008; (iii) além do termo de convênio expressamente prever que os recursos seriam mantidos em conta bancária específica e que os pagamentos seriam realizados exclusivamente mediante operações bancárias, o que implica vedação lógica ao saque em espécie, este último procedimento inviabilizou a demonstração do nexo com as despesas efetuadas, uma vez que foi sacada a totalidade dos valores transferidos; (iv) dada a ausência de comprovação dos gastos realizados, surge a obrigação de restituição das quantias transferidas pelo concedente, o que afasta a hipótese de enriquecimento indevido do poder público; e (v) a questão da efetiva realização de apresentações de bandas foi elucidada ainda na fase interna da tomada de contas especial, e não foi suscitada no âmbito desta Corte.
8.	Demonstrada, pois, a improcedência das alegações dos responsáveis, devem suas contas ser julgadas irregulares, com imputação de débito solidário, nos termos dos pareceres da SecexTCE e do MPTCU, e aplicação de multa proporcional, consoante sugerido pela unidade técnica.
	Voto, assim, pela adoção da minuta de acórdão que trago a este Colegiado.
	TCU, Sala das Sessões, em 9 de agosto de 2022.
JORGE OLIVEIRA 
Relator